【裁判字號】    98,中簡上,51
【裁判日期】    980311
【裁判案由】    詐欺
【裁判全文】
臺灣臺中地方法院刑事判決            98年度中簡上字第51號
上  訴  人
即  被  告  乙○○
上列上訴人即被告因詐欺案件，不服本院臺中簡易庭97年度中簡
字第3688號中華民國97年11月21日第一審簡易判決（聲請案號：
97年度偵字第25677號），提起上訴及檢察官請求併案審理（併
辦案號：98年度偵字第12號），本院第二審合議庭判決如下：
    主    文
原判決撤銷。
乙○○幫助意圖為自己不法之所有，以詐術使人將本人之物交付
，處有期徒刑貳月，如易科罰金，以新臺幣壹仟元折算壹日。緩
刑貳年。
    犯罪事實
一、乙○○明知金融機構帳戶係個人理財之重要工具，且關係個
    人財產、信用之表徵，可預見如交予他人使用，或經不詳姓
    名年籍之人無故蒐集他人之存摺、金融卡、密碼等帳戶資料
    ，而未加以闡明正常用途，有供作財產犯罪用途之可能，對
    於提供帳戶雖無引發他人萌生犯罪之確信，但仍不顧他人所
    可能遭受財產上損害之危險，竟基於縱若有人持其存摺、提
    款卡及密碼後，自行或轉交他人用以實施犯罪，供作被害人
    匯款之用，仍不違背其本意之幫助使用其帳戶者向他人詐欺
    取財不確定故意之犯意，於民國97年7月5日13、14時許，在
    臺中市○○路之「風尚人文」咖啡館處，將其所有在臺北富
    邦商業銀行臺中分行開立之帳號第000000000000號帳戶之存
    摺、提款卡、密碼等資料，交付與真實姓名年籍不詳自稱「
    李銘峰」之成年男子，幫助該男子所屬詐欺集團為詐欺取財
    犯行時，作為存匯款及提款帳戶使用，容任他人持以遂行詐
    欺取財犯罪。之後，取得乙○○上開帳戶之存摺、金融卡、
    密碼等物之人，即與其所屬之詐欺取財集團成員，共同基於
    意圖為自己不法所有之犯意聯絡，而為下列犯行：(一)於97
    年7月5日22時4分許，撥打電話予甲○○，佯稱係郵局客服
    人員，並告知其在網路交易過程誤設為分12期扣款，須至自
    動櫃員機處操作始能變更設定等不實訊息云云，致使甲○○
    因而陷於錯誤，在接獲電話後，即依對方指示，於同日先後
    以匯款及存款方式將合計新臺幣（下同）91,989元之款項匯
    入該詐欺集團成員所指定之帳戶內，其中於97年7月5日23時
    47分至23時54分許，接續存入30,000元、29,000元、2,000
    元、1,000元，合計62,000元至乙○○上開帳戶內。(二)由詐
    欺集團成員先於97年6月29日寄發電子郵件予丁○○告知不
    實之辦理小額貸款訊息，並以郭宥宜（另案偵辦）名義申辦
    門號0000000000、0000000000號及蔣茂宗（另案偵辦）名義
    申辦門號0000000000號為聯絡方式，致使丁○○因而陷於錯
    誤，而於97年7月9日22時35分許，依該詐騙集團成員指示匯
    款18,000元至乙○○上開帳戶。上開款項旋遭提領一空。嗣
    經甲○○、丁○○察覺情況有異，經報警處理，始由警循線
    查知上情。
二、案經甲○○訴由彰化縣警察局員林分局報告臺灣彰化地方法
    院檢察署檢察官呈請臺灣高等法院檢察署令轉臺灣臺中地方
    法院檢察署檢察官聲請以簡易判決處刑、丁○○訴由臺中市
    警察局第一分局報告臺灣臺中地方法院檢察署檢察官移送併
    辦。
    理    由
一、按現行刑事訴訟法為保障被告之反對詰問權，排除具有虛偽
    危險性之傳聞證據，以求實體真實之發見，於該法第159 條
    第1項明定被告以外之人於審判外之言詞或書面陳述，除法
    律有規定者外，不得作為證據。而刑事訴訟法第159條之1至
    第159條之4有傳聞法則之例外規定，且被告以外之人於審判
    外之陳述，雖不符前4條之規定，而經當事人於審判程序同
    意作為證據，法院審酌該言詞陳述或書面陳述作成時之情況
    ，認為適當者，亦得為證據；當事人、代理人或辯護人於法
    院調查證據時，知有第159條第1項不得為證據之情形，而未
    於言詞辯論終結前聲明異議者，視為有前項之同意，刑事訴
    訟法第159條之5定有明文。本件檢察官、被告迄本院言詞辯
    論終結前，均未對被害人甲○○、丁○○於警詢時陳述之證
    據能力聲明異議，且本院參酌該等言詞乃被害人甲○○、丁○○本於親身經驗所為之陳述，並無違反陳述任意性之情形
    ，復與本院調查其他客觀證據所得之資料相符，而認適合作
    為證據，依刑事訴訟法第159條之5第2項之規定，該被害人
    甲○○、丁○○等於警詢時所為之陳述，應認具有證據能力
    ，得為證據使用，合先敘明。
二、訊據被告乙○○固供認其有於上揭時、地開戶後，將其所申
    辦之上開金融機構帳戶資料，提供予真實姓名年籍不詳自稱
    「李銘峰」之成年男子使用之事實，且對於前揭被害人甲○○、丁○○等人遭詐騙之事實俱不爭執在卷，然矢口否認有
    任何幫助詐欺犯行，辯稱：因為伊的債信不好，且沒有貸款
    的條件，所以才會請代辦業者幫伊辦理創業貸款，伊是被害
    者，並不是有意要圖利詐欺集團，也沒有幫助的故意云云。
    惟查：
  (一)被害人甲○○、丁○○等人如何因受詐騙而先後將上開詐騙
    金額存入、匯款至被告上開銀行帳戶內等情，已據被害人甲○○、丁○○於警詢中指述綦詳，並有被告上開銀行帳戶之
    開戶基本資料、交易明細表、被害人甲○○之存摺影本、被
    害人丁○○之自動櫃員機匯款收據等件附卷可稽，足認被告
    所開設上開帳戶確遭利用供作詐騙集團向被害人等詐騙金錢
    所用甚明。
  (二)被告雖以前詞置辯，惟查，被告上開帳戶於97年7月5日僅結
    餘131元，有該帳戶交易明細表可稽，被告復自承債信不佳
    ，則一信用狀況不佳、欠缺資力之人，如何能僅憑131元存
    款之帳戶資料，獲得信用貸款？又被告既已知其個人條件向
    金融機構申請貸款會有困難，則又有何正當理由相信一個年
    籍不詳之人得以為其申辦貸款？該他人若為正當之辦理貸款
    業者，何以未向被告說明個人真實年籍、身分，及貸款機構
    、申貸條件並簽具貸款契約書？再者，單純辦理信用貸款，
    並不須交付金融帳戶存摺併同提款卡及密碼，充其量僅須將
    帳戶號碼提供予代辦公司或人員，以利代辦公司或人員辦理
    撥款即可，至於存摺、提款卡及密碼，均係於銀行撥款後，
    貸款者用以提領之用，如一併交付，已難防止代辦公司或人
    員於銀行撥款後將之侵吞入己，而被告竟未要求對方提供真
    實年籍之證件資料或提供擔保，是以被告所辯，顯與一般社
    會經驗法則及交易常規相違，尚難採信，上開帳戶顯係被告
    提供予他人使用無疑。
  (三)按一般社會常情，欲使用金融卡領取款項者，須於金融機構
    設置之自動櫃員機上依指令操作，並輸入正確之密碼，方可
    順利領得款項，由此可見，如非經帳戶所有人同意、授權而
    告知金融卡密碼等情況，單純持有金融卡之人，欲隨機輸入
    號碼而領取款項之機會，以金融卡密碼之設計，不法之人任
    意輸入號碼而與正確之密碼相符者，機率微乎其微。且觀諸
    被告上開帳戶交易明細資料內容，自被告開戶後不久，即有
    異常之資金往來情況，並有多筆不明匯款、提款、轉帳之紀
    錄。足認被告於上開帳戶異常交易日期前，即將其所申辦之
    帳戶資料陸續交付他人，且一併告知金融卡密碼俾利他人使
    用無訛。又按刑法上之故意，分直接故意（確定故意）與間
    接故意（不確定故意），「行為人對於構成犯罪之事實，明
    知並有意使其發生者」為直接故意，「行為人對於構成犯罪
    之事實，預見其發生而其發生並不違背其本意者」為間接故
    意；一般人至銀行開設帳戶並非難事，如非為詐欺犯罪等不
    法目的，依常情並無捨棄自己帳戶而迂迴收受他人帳戶使用
    之理，是被告對於真實姓名年籍不詳之人可能將其帳戶用來
    作為詐欺等非法用途上，應有所預見，且不違背其本意，其
    竟仍提供其帳戶予該等真實姓名年籍不詳之人使用，足見該
    等真實姓名年籍不詳之人將被告帳戶用來作為詐欺取財之用
    ，為被告所容認及允許。另查金融機構帳戶可供款項之存匯
    、提領，係一般人均可輕易申請開設，並無任何資格條件之
    限制，且金融存款帳戶，事關存戶個人財產權益之保障，其
    與存戶印鑑章、提款卡結合，專屬性、私密性更形提高；除
    非本人或與本人具密切關係之人，難認有何理由可自由流通
    使用該存摺；一般人亦均有應妥為保管存摺或提款卡，以防
    止存摺或提款卡被他人冒用之認識，縱有特殊情況偶有將存
    摺、提款卡交付他人之需，亦必深入瞭解其用途後始行提供
    使用，實乃吾人日常生活經驗與事理；且存摺、金融卡等有
    關個人財產、身分之物品，如淪落不明人士手中，極易被利
    用為與財產犯罪有關之犯罪工具，此又係具備一般生活智識
    者皆能體察之常識；而與他人於身分上不具密切關係之人，
    竟要求他人提供帳戶以為使用，此等行為，客觀上已屬可疑
    ，且顯係供為某非正當資金進出使用，而隱瞞其流程及行為
    人身分曝光之不法意圖亦可預見；若此之社會現實，恆係一
    般人本於日常生活經驗即可體察，而該等專有物品如落入不
    明人士手中，極易被利用為與財產有關之犯罪工具，此又係
    具備一般生活智識者皆能體察之常識；參以邇來詐欺者使用
    他人存摺作為指示被害人匯款工具之犯罪類型層出不窮，並
    廣經媒體披載，凡對社會動態尚非全然不予關注者均能知曉
    。本件被告年屆40歲，具有一般智識程度及相當社會經驗，
    其對於上開各情應有相當之認知，即難諉言不知，竟仍將自
    己前開金融機構帳戶之存摺、金融卡、密碼等資料，率爾交
    付予真實姓名、年籍不詳自稱「李銘峰」之成年男子使用，
    被告主觀上顯具有縱使他人取得該存摺、金融卡及密碼後，
    持以作為詐欺取財或轉而交付予其他詐欺集團成員之用，亦
    不違背其本意之不確定故意至明。然以被告僅係單純依對方
    要求而提供前開金融機構帳戶存摺、金融卡等資料，並未參
    與詐騙被害人財物之構成要件行為，是主觀上僅係基於幫助
    他人詐欺取財之意思，亦屬無疑。
  (四)綜上，被告前揭所辯，無非事後飾卸之語，不足採信，本件
    事證明確，被告犯行應堪認定。
三、查前開真實姓名、年籍不詳之不法詐欺集團成員，基於意圖
    為自己不法所有之犯意聯絡，以前揭方式，先後聯絡被害人
    甲○○、丁○○等人，並致使渠等因而陷於錯誤，匯款至被
    告上開帳戶，該等不詳姓名、年籍之人所屬不法詐欺集團成
    員所為，均應係犯刑法第339條第1項之詐欺取財罪。按刑法
    上之幫助犯，係對於犯罪與正犯有共同之認識，而以幫助之
    意思，對於正犯資以助力，而未參與實施犯罪之行為者而言
    （最高法院75年度台上字第1509號、88年度台上字第1270號
    判決意旨參照），是以，如未參與實施犯罪構成要件之行為
    ，且係出於幫助之意思提供助力，即屬幫助犯，而非共同正
    犯。查本件被告將其開設之上開帳戶交予姓名、年籍不詳自
    稱「李銘峰」之成年男子，供作其所屬詐欺集團共同詐欺取
    財之用，係基於幫助他人詐欺取財之不確定故意，所為係詐
    欺取財罪構成要件以外之幫助行為。是核被告所為，係犯刑
    法第30條第1項、第339條第1項之幫助詐欺取財罪，並依刑
    法第30條第2項幫助犯之規定，按正犯之刑減輕之。被告將
    上開帳戶資料交付對方使用，應認係出於單一幫助犯意所為
    之幫助行為，而以一幫助詐欺之行為，使得詐欺集團分別詐
    騙甲○○、丁○○等人，為一行為觸犯數罪名，屬於一行為
    侵害數法益之想像競合犯，應依刑法第55條規定，從一重處
    斷。檢察官雖僅就被告幫助詐欺集團詐騙被害人甲○○犯行
    部分聲請簡易判決處刑，就被告幫助詐欺集團詐騙被害人丁○○之犯行，雖未及起訴，惟業經檢察官請求併案審理（臺
    灣臺中地方法院檢察署98年度偵字第12號），本院認此部分
    與檢察官起訴經判決有罪部分，有裁判上一罪關係存在，依
    審判不可分原則，本院自得加以審理。另上揭詐欺集團成員
    等人，為前開詐欺取財犯行，有犯意聯絡及行為分擔，固均
    為共同正犯，惟幫助犯係從犯，從屬正犯而成立，刑法上既
    無「共同幫助」之情，當亦無「幫助共同」之可言（司法院
    70廳刑一字第1104號函亦同此見解），併予敘明。
三、原審予以論罪科刑，固非無見，惟原審既未及審酌前開被告
    經請求併案審理部分之犯罪事實，容有未洽，被告否認犯行
    仍執前詞提起上訴，固無足採，然原審判決既有上開未及審
    酌之違誤之處，自應由本院予以撤銷改判。爰審酌被告係智
    識成熟之成年人，對於詐騙集團收受他人帳戶以遂行詐騙目
    的之手法，應知之甚詳，竟提供帳戶予不法份子使用，非惟
    幫助行詐欺取財者遂行取財目的，同時使其得以隱匿其真實
    身分，減少遭查獲之風險，愈使其肆無忌憚，加深犯罪之猖
    獗，且被害人甲○○、丁○○等人確因遭詐騙而受有上開匯
    入被告帳戶金額之損害，並審酌被害人等匯款至被告前揭帳
    戶金額多寡、被告交付存摺1本，惟念及被告本身並未實際
    參與本件詐欺取財之犯行，責難性較小，但於本院審理中僅
    供承部分事實，否認犯行，然業與被害人等達成和解，取得
    諒解，有調解筆錄可稽，犯後態度尚可、智識程度一般等一
    切情狀，量處如主文所示之刑，並諭知易科罰金之折算標準
    ，以資懲儆。末以，被告固於87年間因賭博案件，經法院判
    處有期徒刑3月確定，於88年11月30日易科罰金執行完畢，
    惟其於5年以內未曾因故意犯罪再受有期徒刑以上之宣告，
    有臺灣臺中地方法院檢察署刑案資料查註紀錄表及臺灣高等
    法院被告前案紀錄表各1份在卷可稽，念及被告犯後業與被
    害人達成和解，已如前述，上開犯罪情節尚非重大，其因一
    時失慮致為本件犯行，經此教訓，應知警惕，諒無再犯之虞
    ，本院綜核各情，認對其所宣告之刑，以暫不執行為適當，
    爰併予宣告緩刑2年，以啟自新。
據上論斷，應依刑事訴訟法第455條之1第1項、第3項、第369條
第1項前段、第364條、第299條第1項前段，刑法第30條第1項前
段、第2項、第339條第1項、第55條、第41條第1項前段、第74條
第1項第2款，刑法施行法第1條之1，判決如主文。
本案經檢察官丙○○到庭執行職務。
中    華    民    國    98    年    3     月    11    日
                  臺灣臺中地方法院第十五法庭
                      審判長法  官  巫淑芳
                            法  官  戴嘉慧
                            法  官  吳崇道
以上正本證明與原本無異。
本件不得上訴。
                            書記官  黃舜民
中    華    民    國    98    年    3     月    11    日
附錄本案論罪科刑法條全文
附錄論罪科刑法條
刑法第339條：
意圖為自己或第3人不法之所有，以詐術使人將本人或第3人之物
交付者，處5年以下有期徒刑、拘役或科或併科1千元以下罰金。
以前項方法得財產上不法之利益或使第3人得之者，亦同。
前二項之未遂犯罰之。


司法院資訊處製作；財團法人民間司法改革基金會備份。
